臺灣士林地方法院民事判決　九十年度重訴字第四二四號
　　原　　　告　維晟資訊股份有限公司
　　法定代理人　乙○○
　　被　　　告　甲○○
　　　　　　　　丁○○
　　被　　　告　丙○○
右當事人間損害賠償事件，本院判決如左：
    主    文
原告之訴及假執行之聲請均駁回。
訴訟費用由原告負擔。
    事    實
甲、原告方面：
一、聲明：被告應連帶給付原告新台幣（以下同）七百四十四萬五千元整，及自本起
    訴狀繕本送達翌日起至清償日止，按年息百分之五計算之利息，並願供擔保請准
    為假執行之宣告。
二、陳述：
（一）被告甲○○原係原告公司之總經理，應依兩造間之委任契約，忠誠經營原告公
      司業務，維護原告利益。惟被告甲○○卻於民國八十九年十一月初，利用原告
      須提供台北市政府教育局「台北市八十八年度下半年及八十九年度國民小學教
      室電腦設備購置案」（西、北區）之三年軟硬體與教室電腦設備系統保固維護
      工程（以下簡稱：系爭工程），向各廠商招標議價之際，與原告公司前副總經
      理即被告丙○○及前協理即被告丁○○，共同欺瞞原告，捨工程報價僅為九百
      萬元之揚騰電子商務股份有限公司（以下簡稱；揚騰公司），反而與報價為一
      千一百四十四萬五千元之仕揚股份有限公司（以下簡稱：仕揚公司）簽約，使
      原告就同一工程須多支出二百四十四萬五千元，被告甲○○、丙○○、丁○○
      等三人故意違反一般商業上招標程序與衡量利益之經驗，致原告損失二百四十
      四萬五千元，依民法第一百八十四條第一項及第一百八十五條之規定，應連帶
      負賠償之責，且渠等違反誠實義務及委任意旨之行為，依民法第五百四十四條
      、公司法第三十四條規定，亦應對原告之損害，連帶負賠償之責。
（二）又被告甲○○、丁○○及丙○○三人於原告公司任職期間，為達浮報經營績效
      之目的，竟在未銷售任何產品之情形下，分別於八十九年十一月及十二月間開
      立總金額高達九百二十三萬五千元不實之銷貨發票三張（以下簡稱：系爭發票
      ），交付仕揚公司，仕揚公司因礙於當時與原告公司尚有業務往來之情形下，
      勉強接受上開之銷售發票，惟隨即要求辦理退回，但被告等置之不理，直至被
      告等於九十年四月份原告公司股東臨時會前得知渠等職務將被撤換及仕揚公司
      之持續要求下，始於九十年四月六日及同年月三十日同意辦理銷貨退回。被告
      等故意開立不實發票，要求廠商浮報之不法行為，致廠商不堪其擾，已在業界
      流傳，使原告公司信用、名譽嚴重受損，故被告等應依民法第一百八十五條及
      第一百九十五條、公司法第二十三條、民法第二百二十七條之一之規定，連帶
      賠償原告非財產上損害五百萬元。
（三）被告等雖抗辯稱：系爭採購案係當時之業務經理王振倫負責，被告甲○○不知
      有原告所稱揚騰八十九年十一月十一日九百萬元之報價單（以下簡稱：系爭報
      價單），且否認揚騰公司系爭報價單之真正，被告丁○○及丙○○皆不負責採
      購業務，對採購案全不知悉；另公司平日之銷售業務係由業務經理王振倫分層
      負責，被告甲○○不曾與仕揚公司商議售貨事宜，被告丁○○、丙○○皆不負
      銷售業務之責云云。惟被告甲○○與丁○○皆為原告公司高階經理人，自有審
      核採購案資料及核決付款單據之權；被告丁○○係藉由管理核決之便，指示下
      屬偽製三張不實轉帳傳票，並用印於其上，以達成被告甲○○虛開發票偽造業
      績之目的；被告丙○○於升任原告公司副總經理後，對於仕揚公司要求辦理銷
      貨退回乙事，亦無故遲至九十年四月始辦理之，顯有掩飾被告甲○○、丁○○
      浮報業績開立不實發票，企圖拖延銷貨退回之時期，避免原告公司股東起疑之
      情；且退換貨報告上亦有被告丙○○之簽章，是被告三人理應連帶負責。
三、證據：提出被告甲○○、丁○○之名片及丙○○離職證明書影本各一份，揚騰公
    司報價單影本三份，仕揚公司與原告簽訂之系統保固維護合約影本一份，統一發
    票影本及營業人銷貨退回進貨退出或折讓證明單影本各三張，原告公司簡介、剪
    報資料、變更事項登記卡、核准權限表、印信明細表、銷售淨貨淨額明細表、銷
    貨簿、單期損益表、退換貨報告、各單位職掌表，八十九年度第二次及第五次董
    事會會議紀錄等影本各一份，請款單影本一份，轉帳傳票影本三份，並聲請訊問
    證人張聰吉、王振倫、張瑞碧。
乙、被告方面：
一、聲明：如主文第一項所示；如受不利判決，願供擔保請准宣告免為假執行。
二、陳述：
（一）被告甲○○原任原告公司總經理，負責綜理、督導全公司業務，並不直接從事
      公司採購業務之接洽，有關系爭工程投標採購業務，係由當時之業務經理王振
      倫負責，經比價並考量投標廠商之施作計畫及人力配置優劣之結果，乃決定與
      仕揚公司訂約；原告所提之揚騰公司系爭報價單，被告自始未曾見過，迄接獲
      起訴狀後方知有此報價單。況系爭報價單之內容、格式與業界之報價方式迥異
      ，不但服務範圍不明確，產品數量、規格等締約重要事項均付之闕如，其上簽
      名「張聰吉」與打字「李昇霖」之署名不符，缺揚騰公司印文，日期亦經塗改
      ，其真正性誠有可疑。此外，被告丁○○當時為多媒體事業處協理，負責教學
      光碟及多媒體展示光碟之製作，並不負責公司採購之任何業務，對前述採購案
      全無所悉。另被告丙○○於八十九年十月十六日始進入原告公司擔任總經理室
      之市場分析特別助理，不負責公司之採購業務，嗣至九十年一月一日才升任業
      務協理，原告公司與仕揚公司簽訂系爭合約係在八十九年十一月初，被告丙○○從未參與系爭採購過程，原告率指被告丙○○及丁○○涉有此事，實屬無據
      。
（二）另系爭發票所憑之交易係基於原告公司與仕揚公司所簽訂之經銷合約所作成，
      確屬真實，僅因產品本身之問題及經銷上之困難而辦理退貨，被告並無偽開發
      票虛報業績之行為。又原告公司八十九年十一月及十二月之銷售及銷貨退回係
      由業務部門主管王振倫決定，不必知會多媒體事業處協理之被告丁○○，而被
      告丙○○時為市場分析特別助理，並不處理銷售業務，對系爭仕揚公司銷貨一
      事毫不知情；被告甲○○為總經理，綜理全公司業務，從未與仕揚公司商議售
      貨事宜；該銷售案係由訴外人王振倫及吳明紋負責，被告三人與此案無關。況
      原告乃法人，無精神上痛苦可言，則原告主張：被告虛開發票偽造業績，已造
      成原告公司信用受損，並請求精神慰撫金之賠償云云，亦無可採。被告既無任
      何原告所指之侵權行為，原告亦未受損害，其請求自無理由。
三、證據：提出台北市政府教育局決標公告影本一件，被告任職原告公司時之公司組
    織架構圖，被告丙○○之聘任書影本一件，倫飛電腦傳真電子郵件影本二件。
    理　　由
一、本件原告主張：被告甲○○為原告公司前總經理，其妻即被告丁○○為前協理，
    夫妻二人並兼原告公司董事職務，其妻弟被告丙○○為前副總經理，三人基於親
    屬關係及在原告公司之職位權勢，相互勾串掩飾，於八十九年十一月初，利用原
    告提供台北市政府教育局「台北市八十八年度下半年及八十九年度國民小學教室
    電腦設備購置案」（西、北區）系爭工程招標案議價之際，欺瞞原告，捨報價低
    之揚騰公司而與報價高之仕揚公司簽約，致原告多支付二百四十四萬元；又為達
    浮報經營績效之目的，竟在未銷售任何產品之情形下，分別於八十九年十一月及
    十二月間開立高達九百二十三萬五千元之系爭發票三張交付仕揚公司，仕揚公司
    礙於商誼，勉強接受，惟隨即要求辦理退回，但被告等置之不理，直至九十年四
    月方同意辦理銷貨退回，如此騷擾廠商，致原告信用、名譽嚴重受損，爰依民法
    第一百八十四條第一項、第一百八十五條，第一百九十五條，第二百二十七條之
    一，第五百四十四條，公司法第二十三條、第三十四條之規定，本於侵權行為損
    害賠償及違反委任契約義務之法律關係，請求被告連帶給付原告七百四十四萬五
    千元及自起訴狀繕本送達翌日起至清償日止按年息百分之五計算之利息云云。被
    告則以：系爭工程招標案係由當時之原告業務部經理王振倫負責評比選定廠商，
    被告並未見過原告所提出揚騰公司系爭九百萬元報價單，且該報價單之日期遭塗
    改，無公司印文且內容不明確，是否真實已有可疑；又被告甲○○為總經理，雖
    有綜理、督導原告公司業務之責，然並不直接接洽公司採購業務，被告甲○○依
    訴外人王振倫之呈報資料，綜合多方面考量，決定與仕揚公司簽約，已善盡善良
    管理人之注意義務，並無違反公司委任之意旨，且無侵害原告公司權益，被告丁○○當時為原告公司之多媒體事業處協理，被告丙○○為總經理室市場分析特別
    助理，皆不負責採購業務，與此案無涉；另系爭發票所憑交易係基於原告公司與
    仕揚公司簽訂之經銷合約所作成，並非虛偽；且原告公司銷售業務係由業務經理
    王振倫分層負責，被告甲○○從未曾與仕揚公司商議售貨事宜，被告丁○○亦不
    負責銷售業務，而原告公司與仕揚公司於八十九年十月一日簽訂經銷合約時，被
    告丙○○尚未到原告公司任職，是被告與此事亦無關聯等語，資為抗辯。
二、有關被告被訴違背標程序侵害原告權利部分：
（一）經查：原告公司於八十九年十一月初，將系爭工程向各廠商招標議價，嗣並由
      時任原告公司總經理之被告甲○○與訴外人仕揚公司簽訂系爭系統保固維護合
      約，合約總價為一千一百四十四萬五千元等情，有台北市政府教育局決標公告
      及原告與仕揚公司所簽合約書影本各一件附卷可憑，且為兩造等所不爭，應與
      事實相符。
（二）原告雖主張：原告以系爭工程向各廠商公開招議價期間，尚有訴外人揚騰公司
      以總價九百萬元提出報價，其報價較得標之仕揚公司為低，足見被告甲○○與
      時任公司高階經理人之被告丙○○與丁○○俱已違背委任人之忠誠處理事務之
      義務，且已侵害原告之權利云云，除提出揚騰公司十月二十七日，十一月十日
      及十一月十一日三紙報價傳真影本為證外，並舉證人即揚騰公司負責人張聰吉
      到庭證稱：確為系爭工程傳真三張報價單給原告公司，還曾經親自找過被告甲○○，其中第一次報價為一千四百多萬，係傳真給王振倫，第二次也是與王振
      倫和吳明紋聯絡，也有傳真給被告丁○○，第三次報價單係傳給王振倫跟吳明
      紋，並以電子郵件及電話與他們二人聯絡，第三次報價約為九百萬左右云云。
      惟查：被告已否認有何違背受任人處理委任事務之情事。且查：本件原告所提
      出卷附揚騰公司八十九年十一月十一日傳真之報價單之上所載包括系爭工程建
      置費二百萬元及維護費九百萬元之報價，雖較原告與仕揚公司簽約總價之一千
      一百四十四萬五千元為低，然依卷附系爭報價單觀之：該報價單上日期確曾經
      塗改，且其上雖有揚騰公司及張聰吉之署名，卻無揚騰公司及公司負責人印文
      於其上；又系爭報價單內雖載有建置及維護費之價格及付款計畫，然對建置計
      畫之產品及維護保固實施內容及計畫均付諸闕如；此確與一般廠商正式投標報
      價之常情有違，則被告質疑系爭報價單之真實可信性，進而否認曾接獲該紙報
      價單，已非全然無據。次查：證人即時任原告公司業務部經理之王振倫已到庭
      具結證稱：系爭工程係由原告公司業務部人員負責，內容包括採購建置，我們
      請市場上相關業者提出建置計劃和報價單及日後維修保固部分，當初我們有徵
      詢三家公司，包括仕揚、諾得、揚騰公司；因為學校電腦建置工程有一定時限
      ，所以業務部有排定時間表，設定確定承包廠商之採購期限，避免延宕而使公
      司受損，在採購期限後，業務部就不再接受廠商之報價單；本件系爭工程採購
      期內提出報價單之廠商中，報價最低的是仕揚公司，業務部就將各投標廠商所
      提出之報價單、建構計畫及人力配置等資料提出予總經理甲○○作最後決定，
      當時報價之三家廠商所提出之建置計劃各有利弊，其時揚騰公司已經接南區的
      電腦建購案，故評估揚騰公司之人力可能不足，而仕揚公司人力上可能較無經
      驗，廠商報價之高低並非決定承包廠商之唯一因素；揚騰公司系爭報價單應該
      是在業務商採購期限屆至後始提出，伊並未見到該紙報價單等語（見本院九十
      年十二月二十八日言詞辯論筆錄）。足見系爭工程之招標發包業務，係由原告
      公司業務部依一般作業程序、訂定採購期限進行處理，而揚騰公司系爭報價單
      縱為真正，亦未於原告公司業務部採購期限提出等情，應無可疑。雖所謂原告
      公司業務部採購期限事屬原告公司內部之規定、被告甲○○對得標之廠商仍有
      最後核決之權限，然其於審度系爭報價單之可信度有疑、且相關建置維護實施
      計畫內容不明、核決得標廠商之時效性以避免發生系爭工程施作進行延宕而致
      公司違約受損、以及揚騰公司人力配置可能不足等前述各節，因而捨於業務部
      採購期限後始提出報價較低之揚騰公司、而與於採購期限內提出報價及維護保
      固計畫之仕揚公司簽訂合約；此衡諸一般交易市場上，上游廠商將工程發包他
      人承作時，承包價格之高低固為其中重要之因素，然並非唯一之因素，即下游
      廠商之誠信、施作計畫、能力、品質等等，亦應在合理考量核決範圍內之常情
      ，則被告甲○○所為應屬處理受任業務正常權限之行使，尚難認其處理委任事
      務有何違反善良管理人之注意義務或逾越權限之失。是原告徒以被告甲○○未
      決定與報價最低之揚騰公司簽約乙節，即遽認被告甲○○違反委任義務、且與
      時亦任職原告公司之被告丁○○、丙○○勾結共同侵害原告權利，進而主張渠
      等應連帶損害賠償責任，於法自有未合。
三、有關被告被訴偽開發票虛報業績致原告受損害部分：
（一）經查：原告公司曾於八十九年十一月十六日、十一月三十日和十二月二十九日
      分別開立三張總金額為九百二十三萬五千元的銷貨發票（以下簡稱：系爭發票
      ）交付予仕揚公司，嗣後又分別於九十年四月六日及四月三十日辦理銷貨退回
      ，有銷貨單、統一發票和營業人銷貨退回進貨退十出或折讓證明單影本附卷可
      憑，且為兩造所不爭，自堪信為真實。
（二）原告雖主張：系爭發票係被告為虛報業績而偽開、並強迫仕揚公司接受，嗣經
      仕揚公司要求，始辦理退貨云云，然此亦為被告否認。且查：證人即仕揚公司
      負責人張瑞碧於本院審理時具結證稱：確基於仕揚公司與原告間所簽立之經銷
      合約進行交易，因而收到系爭發票並據以報稅，貨款係約定商品測試通過後支
      付；惟因主機部分市場降價、軟體尚在測試且賣不出去，乃依經銷合約相關規
      定辦理退貨，系爭發票所憑之交易是伊公司業務人員去談，對方好像是一位吳
      先生，伊並未見過被告甲○○，亦未與被告丁○○和丙○○接觸等語（見本院
      九十年十二月二十八日言詞辯論筆錄），並提出原告和仕揚公司於八十九年十
      月一日簽訂之經銷合約書影本乙份存卷為據。而證人王振倫亦證稱：系爭發票
      是原告公司會計開的，交易係由業務部處理，交易是實在的，因為被告甲○○
      說想走經銷的路線，所以找包括仕揚公司在內之經銷商來銷貨物來賣我們東西
      ，仕揚公司係業務部找來、並經被告甲○○核決之經銷商，經由業務部人員與
      仕揚公司洽談銷貨之數量及價格後，再由被告甲○○作最後交易內容之決定，
      後來貨賣不出去，才辦理退貨等語（見本院同前言詞辯論筆錄）。足見系爭發
      票所憑之交易係基於原告公司與仕揚公司所簽立之經銷合約進行，並經原告公
      司業務人員進行洽商後，再由被告甲○○基於總經理之身分核決而成，與一般
      市場交易常情並無相異之處；雖嗣後相關交易因產品本身之問題及經銷上之困
      難，而於貨款支付前即辦理退貨，已如前述，然此亦未違背商場交易之常態，
      則原告執此率指被告為虛報業績而偽開不實發票，並致使原告信用受損云云，
      尚難憑採。
四、綜上所述，原告對其所主張：被告違背招標程序、偽開發虛報業績致侵害原告權
    利各節，均未能舉證以實其說，則其依侵權行為、債務不履行及委任契約之法律
    關係，請求被告連帶給付原告七百四十四萬五千元，及自起訴狀送達翌日起至清
    償日止，按年息百分之五計算之利息，俱無理由，應予駁回。原告之訴既經駁回
    ，其假執行之聲請，已失所附麗，應併予駁回。
五、本件事證已臻明確，兩造其餘攻擊防禦方法和舉證，核與判斷結果不生影響，爰
    不一一審酌，附此敘明。
六、據上論結，本件原告之訴為無理由，爰依民事訴訟法第七十八條，判決如主文。
中　　　華　　　民　　　國　　九十一　　年　　　二　　　月　　　五　　　日
                                    臺灣士林地方法院民事第三庭
~B法　　　官　李瑜娟
右為正本係照原本作成
如對本判決上訴須於判決送達後廿日內向本院提出上訴狀
中　　　華　　　民　　　國　　九十一　　年　　　二　　　月　　　五　　　日
~B法院書記官　夏珍珍
